臺灣桃園地方法院民事判決　　　　　　 110年度訴字第1484號
原　　　告　韓添旺　
訴訟代理人　林瑞珠律師
被　　　告　郭淳頤律師（江成男之遺產管理人）
上列當事人間土地所有權移轉登記事件，本院於民國 110 年 10
月 26 日言詞辯論終結，判決如下：
    主      文
原告之訴駁回。
訴訟費用由原告負擔。
    事實及理由
壹、程序方面： 
    按訴狀送達後，原告不得將原訴變更或追加他訴，但請求之
    基礎事實同一者，不在此限，民事訴訟法第255 條第1 項第
    2 款定有明文。原告起訴時係聲明：被告應將OO市OO區OO段
    1232-6、1233-1、1234-2地號土地（下合稱系爭土地）所有
    權移轉予原告，並辦理移轉登記予張倉豪。嗣於本院審理中
    ，基於原告主張其與江成男間就系爭土地成立借名登記契約
    之同一基礎事實，變更聲明為：被告應給付原告新臺幣（下
    同）280 萬6000元，及自民事追加訴訟暨準備狀繕本送達翌
    日起至清償日止，按年息5 ％計算之利息（本院卷第83、87
    、89頁），合於上開規定，應予准許。
貳、實體方面：
一、原告主張：
  ㈠緣原告擬購買系爭土地，因系爭土地為原住民保留地，依當
    時法令規定，承受人須具備原住民身分。原告乃與江成男協
    議，由江成男擔任系爭土地之登記名義人，所有權仍歸屬原
    告。原告旋於民國93年10月20日以100 萬元價金向訴外人游
    OO購買系爭土地，並指定江成男為登記名義人。原告並於
    101 年4 月9 日要求江成男出具切結書予原告，載明上開借
    名登記事實。
  ㈡因最高法院大法庭認為非原住民購買原住民保留地，借名登
    記在原住民名下，該買賣契約及借名登記契約均屬無效。然
    原告已交付買賣價金100 萬元予出賣人游OO，且系爭土地
    已移轉登記予江成男名下，債權行為雖無效，物權行為仍有
    效，故江成男取得系爭土地所有權及原告整地之利益，均屬
    無法律上原因，致原告受有100 萬元買賣價金損失及整地支
    出180 萬6000元之損失（含駁崁51萬元、整地種植草皮24萬
    元、種植桂花樹5 棵32萬5000元、種植茶花樹120 棵12萬元
    、清理垃圾5 萬元、委請江成男看管系爭土地每月3000元，
    15年7 個月共56萬1000元）。因江成男於109 年6 月21日死
    亡，被告為其遺產管理人，負有返還義務。
  ㈢爰依民法第179 條規定，提起本件訴訟等語。並聲明：被告
    應給付原告280 萬6000元，及自民事追加訴訟暨準備狀繕本
    送達翌日起至清償日止，按年息5 ％計算之利息。
二、被告則以：被告為法院選任之遺產管理人，對於江成男與原
    告間是否有債務無從確認，惟原告主張其於93年間買受系爭
    土地指定登記在江成男名下，江成男事隔8 年才出具切結書
    記載借名登記事實，不合常理。另原告應舉證證明確實有支
    出買賣價金及整地費用，且依原告提出之原證6 契約書，既
    是與江成男共同合作開發，整地費用均由江成男負擔不合理
    等語置辯。並聲明：原告之訴駁回。
三、經查：㈠原告非原住民；㈡系爭土地為原住民保留地，江成
    男於93年10月29日以買賣為原因，登記為系爭土地所有權人
    等情，有個人戶籍資料及土地建物查詢資料在卷可稽（個資
    卷及本院卷第61至66頁），堪信為真實。
四、得心證之理由：
  ㈠按無法律上之原因而受利益，致他人受損害者，應返還其利
    益。雖有法律上之原因，而其後已不存在者，亦同，民法第
    179 條定有明文。次按山坡地保育條例第37條第2 項規定：
    「原住民取得原住民保留地所有權，如有移轉，以原住民為
    限。」，及依該條第6 項授權訂定之原住民保留地開發管理
    辦法第18條第1 項規定：「原住民取得原住民保留地所有權
    後，除政府指定之特定用途外，其移轉之承受人以原住民為
    限。」（下合稱系爭規定），乃為確保原住民保留地永續供
    原住民族所用，以落實維護、保障原住民族文化、經濟土地
    及生存權而制定之法規。故私法行為違反系爭規定者，應屬
    無效。當事人為規避系爭規定之適用，以迂迴方法達成該規
    定所禁止之相同效果之行為，違反系爭規定意旨，依民法第
    71條本文規定，亦屬無效（最高法院108 年度台上大字第
    1636號裁定意旨參照）。
  ㈡原告主張其於93年10月20日以100 萬元向訴外人游OO購買
    系爭土地，礙於當時法令規定，指定登記予江成男名下，實
    際上仍由原告使用收益系爭土地，故原告與江成男間成立借
    名登記契約等情，固據原告提出土地買賣契約書、切結書等
    件在卷可稽（本院卷第17至23頁）。然縱認原告上開主張為
    真實，惟原告非原住民，其為規避95年6 月14日修正前之山
    坡地保育條例第37條規定：「山坡地範圍內山地保留地，輔
    導山胞開發並取得耕作權、地上權或承租權。其耕作權、地
    上權繼續經營滿五年者，無償取得土地所有權，除政府指定
    之特定用途外，如有移轉，以山胞為限；其開發管理辦法，
    由行政院定之。」，原告以自己名義買受系爭土地，並指定
    登記在具有原住民身分之江成男名下，違反上開禁止規定意
    旨，故原告與游OO間買賣契約、原告與江成男間借名登記
    契約、游OO將系爭土地所有權移轉登記予江成男之物權行
    為，依民法第71條本文規定，均屬無效。
  ㈢原告雖主張因買賣契約、借名登記契約無效，致原告受有買
    賣價金100 萬元之損失，依民法第179 條規定請求被告返還
    100 萬元云云。然原告依買賣契約之約定將買賣價金交付予
    出賣人游OO，而非交付予江成男，更何況江成男並非買受
    人，亦不因原告給付買賣價金予出賣人而受有免除給付買賣
    價金債務之利益，縱然買賣契約無效，江成男亦無返還買賣
    價金予原告之義務。至於江成男受有系爭土地所有權登記名
    義人之利益，是因為游OO的移轉行為，原告不因此受有損
    害，因為原告非原住民，本來就不得登記為系爭土地所有權
    人。故原告依民法第179 條規定，請求被告即江成男之遺產
    管理人返還100 萬元，為無理由。
  ㈣原告再主張因買賣契約、借名登記契約無效，致原告受有整
    地支出180 萬6000元之損失（含駁崁51萬元、整地種植草皮
    24萬元、種植桂花樹5 棵32萬5000元、種植茶花樹120 棵12
    萬元、清理垃圾5 萬元、委請江成男看管系爭土地每月3000
    元，15年7 個月共56萬1000元），依民法第179 條規定，請
    求被告返還180 萬6000元云云。然原告並未提出支出上開費
    用之單據為證，無法證明原告確實有為上開行為且有支出費
    用；縱認原告有整地，然原告自承買受系爭土地以來均由原
    告使用、收益，難認江成男因此受有利益，復依土地建物查
    詢資料可知原告於100 年4 月21日登記為系爭土地之地上權
    人，現仍未塗銷（本院卷第61至66頁），則原告仍可繼續使
    用收益系爭土地，難認原告受有支出整地費用之損害。故原
    告依民法第179 條規定，請求被告返還180 萬6000元，為無
    理由。
五、綜上所述，原告依民法第179 條規定，請求被告給付280 萬
    6000元，及自民事追加訴訟暨準備狀繕本送達翌日起至清償
    日止，按年息5 ％計算之利息，為無理由，應予駁回。
六、本件事證已臻明確，兩造其餘攻擊防禦方法及舉證，核與判
    決結果無影響，爰不予一一論述，併此敘明。
七、訴訟費用負擔之依據：民事訴訟法第78條。
中    華    民    國   110    年    11    月    19    日
                  民事第三庭  法  官  吳佩玲
以上正本係照原本作成。
如對本判決上訴，須於判決送達後20日內向本院提出上訴狀。如
委任律師提起上訴者，應一併繳納上訴審裁判費。
中    華    民    國   110    年    11    月    19    日
                              書記官  龍明珠